【裁判字號】    90,判,1627
【裁判日期】    900913
【裁判案由】    營利事業所得稅
【裁判全文】
最  高  行  政  法  院  判  決                    九十年度判字第一六二七號
    原      告  崧煒工業股份有限公司
    代  表  人  甲○○
    被      告  財政部臺灣省中區國稅局
    代  表  人  楊重華
右當事人間因營利事業所得稅事件，原告不服行政院中華民國八十八年七月十四日台
八十八訴字第二七二九一號再訴願決定，提起行政訴訟。本院判決如左：
    主  文
原告之訴駁回。
訴訟費用由原告負擔。
    事  實
緣原告八十三年度營利事業所得稅結算申報，列報全年所得額為虧損新臺幣（以下同
）五七九、一八六元。被告初查，以原告未依限提示帳簿、文據供核，乃按同業利潤
標準（行業代號二五○一–一一，淨利率百分之九）核定營業淨利為九、○五九、六
○二元，加計非營業收入五六九、六三六元，核定全年所得額為九、六二九、二三八
元。原告不服，申經復查結果，未獲變更，提起一再訴願，遞遭決定駁回，遂提起行
政訴訟。茲摘敘兩造訴辯意旨於次：
甲、原告起訴意旨及補充理由略謂：
一、原告八十三年度原料進料及產品銷貨之進料及銷貨發票，均載有交易雙方之名稱
    、地址、統一編號、交易日期、品名、數量、單價、金額．．．，已符合稅捐稽
    徵機關營利事業管理帳簿憑證辦法第二十二條規定。再者，現行法令對於商品、
    原物料及製成品等成本之計算及分類之規定，並不限於依規格，而係依種類或性
    質為之，則原告之分類於法並無不合。
二、原告從事布、ＥＶＡ、泡棉、海棉等貼合業務，同類原料均大同小異，一般交易
    均著重材質之等級，而材質等級之區分在於價格之高低，而非厚度。為符合收入
    與支出配合原則，原告乃以各種原料之品名及單位為大類別，再按價格區分等級
    為小類別，惟材質區分，係以材料等級分類並非價格，所列價格僅供參考，有原
    料等級分類表附卷可稽，又其供參考之單價並劃分相當之上下限級距，故所屬材
    質之等級前後一致。產品則按其貼合之材料及層數區分類別（即布＋布或布＋Ｅ
    ＶＡ或布＋泡棉等），再按價格區分等級為小類別，依規定計算耗料成本，編製
    原料進耗存明細表、直接原料明細表、單位成本分析表、製成品進銷存明細表。
    對於耗料成本，係依合理、客觀、正確之方式計算，符合重要性會計原則及實質
    課稅原則，應足供核算耗料成本，難謂不完全、不健全或不相符。
三、原告八十三年度申報直接人工及製造費用，既經被告查核並無不合，依鈞院六十
    一年判字第一九八號判例及行政院台八十五訴字第四四五一一號及台八十六訴字
    第二六三五四號再訴願決定意旨，不得逕按同業利潤標準核定營業成本。縱如被
    告所稱歸類錯誤，亦僅係一部分不相符，僅得就該部分依同業毛利率標準核定成
    本，被告竟予全部核定，顯有不當。
四、被告所稱復查之帳證不符情形，及訴願、再訴願決定指示之品名歸類及數量單位
    換算問題，均已完全改正，為排除換算標準之爭議，業經改為直接依原始憑證（
    進、銷貨發票）所載之品名及數量、單位（碼、公斤、片）為基準，分別歸類，
    再分等級，個別計算原料之進用存及製成品之產銷存數量及平均單價，重新編製
    各項成本明細表，除其中部分過於零星難以逐一列計，願由被告依同業毛利率標
    準核定成本外，應足供正確核算成本。
五、營業費用之旅費二八六、四七三元，已依規定取具詳載逐日前往地點、訪洽對象
    及接洽業務內容之出差報告表，應足供查核係與營業有關；伙食津貼二五九、二
    ○○元，係發給員工自行就食之津貼，每人每月均未超過一、八○○元，其印領
    清冊業經員工簽章確認無誤。
六、綜上所述，本件原處分及一再訴願決定均有違誤，請判決撤銷一再訴願決定及原
    處分等語。
乙、被告答辯意旨略謂：
一、本件原告復查時經重新整理帳證，經查核結果仍有不同規格單位混淆歸為同一類
    情形，未能補正齊全，致營業成本仍無從勾稽查核，舉例如下：（一）八十三年
    一月十四日進貨取得ＵＡ00000000號統一發票，品名M/M×38"橡膠Ａ，
    數量557y，單價15元；八十三年一月三十一日進貨取得ＵＡ00000000號
    統一發票，品名ＥＶＡ高發泡，數量24,573y，單價12.90元；八十三年七月二十
    五日進貨取得ＶＮ00000000號統一發票，品名海綿 2.5mm，數量160y，
    單價13元，為不同品名規格均歸於商品代號一四○○七ＥＶＡ分戶內。（二）八
    十三年一月二日進貨取得ＵＡ00000000號統一發票，品名布，數量
    377.1公斤，原註記為5075y，歸戶於原復查提示之存貨分類帳第六十五頁布Ａ分
    戶內，重新整理後則於統一發票上改註記為 2,262.60y，歸戶於商品明細表商品
    代號一一○○四布分戶內，換算標準前後不一致，且未能提示足資證明之相關文
    據供核，顯係臨訟造具，不足採信。（三）八十三年一月四日進貨取得ＵＡ00
    000000號統一發票，品名泡綿，數量分別為300條及515y及2546y等不同單
    位。惟商品明細表代號一三○○一泡綿分戶內，均按Ｙ單位歸戶，可證歸戶記載
    不實。
二、原告於申請復查時、復查送帳查核時及重新整理後所提示之產銷存明細表所載之
    品名、規格、種類，不相一致，且未能提示證明歸類依據之相關文據，以證明何
    者為真，為原告所不否認；又原告迄未能依商品不同規格，詳為分類，據為編製
    成本分析表，且提示重編之成本分析表，仍按價格級距分類歸戶，所訴核不足採
    。
三、原告訴稱營業費用之旅費、伙食津貼等金額計五四五、六七三元已補正可供查核
    乙節，惟縱使上開營業費用均予認定，併計復查後核定營業費用，所核計之營業
    淨利仍較原核定按同業利潤標準核定之營業淨利為高，依行政救濟結果，不得為
    更不利於行政救濟人之決定之法理，仍應維持原核定。
四、綜上所述，原處分及所為復查、一再訴願決定並無違誤，請判決駁回原告之訴等
    語。
    理  由
一、按「稽徵機關進行調查或復查時，納稅義務人應提示有關各種證明所得額之帳簿
    、文據；其未提示者，稽徵機關得依查得之資料或同業利潤漂準，核定其所得額
    。」「本法第八十三條所稱之帳簿文據，其關係所得額之一部或關係課稅年度中
    某一期間之所得額，而納稅義務人未能提示者，稽徵機關得就該部分查得之資料
    或同業利潤標準核定其所得額。」為行為時所得稅法第八十三條第一項及同法施
    行細則第八十一條所明定。所謂未提示，兼指帳簿文據全部未提示，或雖提示而
    有不完全、不健全或不相符者，均有其適用，本院六十一年判字第一九八號判例
    及八十二年度判字第二○八八號、第二七二○號判決可資參照。又帳簿文據，其
    關係所得額之一部而未能提示者，依所得稅法施行細則第八十一條之規定辦理，
    但其核定所得額，以不超過當年度全部營業收入淨額依同業利潤標準核定之所得
    額為限，為營利事業所得稅查核準則第六條第一項所規定。
二、本件原告八十三年度營利事業所得稅結算申報，列報全年所得額為虧損五七九、
    一八六元。被告初查，以原告未依限提示帳簿、文據供核，乃按同業利潤標準（
    行業代號二五○一–一一，淨利率百分之九）核定營業淨利為九、○五九、六○
    二元，加計非營業收入五六九、六三六元，核定全年所得額為九、六二九、二三
    八元。原告不服，循序提起行政訴訟，主張：其八十三年度原、物料及產品銷貨
    之進銷憑證，均載有品名、數量、單價、金額等，且其係從事布、ＥＶＡ、泡棉
    等貼合業務，同類原料均大同小異，計價單位均為碼，一般交易均著重材質之等
    級，而材質等級之區分在於價格之高低，其原料、產品按價格區分歸類，應足供
    核算耗料成本；又申報之直接人工及製造費用均可查核，不得按同業利潤標準核
    定其營業成本；又營業費用之旅費二八六、四七三元，所檢附之出差報告，業經
    補載訪洽對象及接洽業務內容，伙食費二五九、二○○元，業經員工簽章確認無
    誤云云。經查：本件原告經重新整理帳證，經被告及本院查核結果仍有不同規格
    單位混淆歸為同一類情形，未能補正齊全，致營業成本仍無從勾稽查核，舉例如
    下：
（一）八十三年一月二日進貨取得ＵＡ00000000號統一發票，品名布，數量
      377.1㎏，原註記為 5,075y，歸戶於原復查提示之存貨分類帳第六十五頁布Ａ
      分戶內，重新整理後則於統一發票上改註記為2,262.60y，歸戶於商品明細表
      商品代號一一○○四布分戶內，換算標準前後不一致，且未能提示足資證明之
      相關文據供核，不足採信。
（二）八十三年一月四日進貨取得ＵＡ00000000號統一發票，品名泡綿，數
      量分別為300條及515y及2546y等不同單位。惟商品明細表代號一三○○一泡綿
      分戶內，均按Ｙ單位歸戶，足認歸戶記載不實。
（三）原告於八十三年七月二十五日取得ＶＮ00000000號統一發票，品名海
      綿2.5mm，數量160y，單價13元，金額2,080元以及品名海綿4mm，數量1,000y
      ，單價20.8元，金額20,800元（詳原處分卷第八十九頁），惟原告所提原物料
      明細帳海綿Ａ、Ｂ、Ｃ（詳原告所提原物料明細帳第二十四頁至第二十六頁）
      ，於八十三年度未有任何進貨。
（四）原告於八十三年一月二日取得ＵＡ00000000號統一發票，品名布，數
      量377.1㎏，單價90元，金額33,939元，換算碼為5,075y （詳原處分卷第八十
      七頁，原告所提原物料明細帳第六十五頁），換算基準為13.45； 八十三年一
      月四日取得ＵＡ00000000號統一發票，品名布，數量4,100㎏ ，單價
      116元，金額475,600元，換算碼為71,129y （詳原處分卷第八十六頁，原告所
      提原物料明細帳第六十五頁），換算基準為17.349；八十三年二月四日取得Ｕ
      Ｚ000000000號統一發票，品名布，數量1,320㎏，單價112元，金額
      14,784元，換算碼為22,111y （詳原處分卷第八十四頁，原告所提原物料明細
      帳第六十五頁），換算基準為16.75 ；八十三年二月四日取得ＵＧ00000
      000號統一發票，品名布，數量300.3㎏，單價110元，金額33,033元，換算
      碼為4,940y（詳原處分卷第八十三頁，原告所提原物料明細帳第六十五頁），
      換算基準為16.45，布Ａ之換算標準不一。
（五）原告主張製造業之營業成本包括原料材料耗用、直接人工及製造費用，必於該
      三部分均無法查核時，始能按同業利潤標準核定其營業成本，如僅原料耗用無
      法查核時，自不宜按同業利潤標準逕予核定營業成本云云。惟原告各產品成本
      之材料、人工、製造費用等耗用，並未提供生產日報表、生產通知單等供核，
      故其原料之耗用、人工及製造費用之分攤均無法查核。
（六）原告主張按各種原料品名為大類別，價格級距為小類別，予以計算耗料成本，
      符合重要性會計原則。惟依我國一般公認會計原則彙編第十條規定：「會計上
      對於無損公正表達之事項，得為權宜之處理。」依原告申報八十三年度營業成
      本明細表所示，直接原料占營業成本達百分之七十五．八（
      72,448,483/95,565,829=0.758） 以上，對當期損益影響不可謂不大，原告主
      張原料應有重要性原則之適用，尚有誤會。
（七）原告稱營業費用之旅費、伙食津貼等金額計五四五、六七三元已補正可供查核
      乙節，查縱使上開營業費用均予認定，併計復查後核定營業費用，所核計之營
      業淨利仍較原核定按同業利潤標準核定之營業淨利為高，依行政救濟結果，不
      得為更不利於行政救濟人之決定之法理，自不得予變更。
三、綜上所述，本件原告所述，並不足採，被告所為處分核無違誤，一再訴願決定遞
    予以維持，亦無不合，原告起訴意旨求併予撤銷，為無理由，應予駁回。本件事
    證已然明確，兩造所為其他陳述及舉證，與結論均不生影響，爰不予一一論述，
    併此明。
據上論結，本件原告之訴為無理由，爰依行政訴訟法施行法第二條、行政訴訟法第九
十八條第三項前段，判決如主文。
中    華    民    國      九十      年      九        月      十三      日
                    最 高 行 政 法 院  第 四 庭
                                審 判 長 法  官      吳  錦  龍
                                         法  官      黃  璽  君
                                         法  官      林  家  惠
                                         法  官      劉  鑫  楨
                                         法  官      吳  明  鴻
右  正  本  證  明  與  原  本  無  異
                                         法院書記官  阮  桂  芬
中    華    民    國      九十      年      九        月      十三      日


司法院資訊處製作；財團法人民間司法改革基金會備份。
